---
title: "com"
output: html_document
date: "2025-05-29"
---

VARIABLES DEL DATA SET

crim: tasa de criminalidad por 100,000 habitantes
zn: porcentaje de área residencial zonificada para uso de dos familias
indus: porcentaje de área no residencial
chas: índice de Charles River (1 si está al borde del río, 0 si no)
nox: concentración de óxidos de nitrógeno (partes por 10 millones)
rm: número promedio de habitaciones por vivienda
age: edad promedio de las viviendas
dis: distancia ponderada al centro de Boston
rad: índice de accesibilidad a las carreteras radiales
tax: tasa de impuestos a la propiedad por $10,000
ptratio: relación alumno-maestro en las escuelas públicas
black: porcentaje de población afroamericana
lstat: porcentaje de población con bajo estatus socioeconómico
medv: precio mediano de la vivienda (en miles de dólares)

```{r}
# quiero usar el dataset de Boston del paquete MASS
library(MASS)
set.seed(123) # Para reproducibilidad
indices_aleatorios <- sample(1:nrow(Boston), 250)
data_boston_sample <- Boston[indices_aleatorios,]

```

Realizaremos un analisis mediante regresion lineal multiple utilizando como variables de respuesta medv. en primer lugar escogeremos los 2 mejores predictores de la variable medv en base a la busqueda exhaustiva, y luego realizaremos un analisis de regresion lineal multiple con los 2 mejores predictores.

```{r}
library(leaps)
library(ggplot2)
combinaciones= regsubsets(medv~ ., data = data_boston_sample, nbest = 2, nvmax = 13, method = "exhaustive")
plot(combinaciones)

resumen_combinaciones=summary(combinaciones)

#Extraer mejores sub conjuntos
i_bic_minimo=which.min(resumen_combinaciones[["bic"]])
i_r2a_maximo=which.max(resumen_combinaciones[["adjr2"]])

mejor_comb_bic=resumen_combinaciones[["which"]][i_bic_minimo,]
mejor_comb_r2a=resumen_combinaciones[["which"]][i_r2a_maximo,]

# extraer las variables seleccionadas

comb_mejor_bic = names(mejor_comb_bic[mejor_comb_bic == TRUE])
comb_mejor_r2a = names(mejor_comb_r2a[mejor_comb_r2a == TRUE])

#ELIMINAR VAIRABLES INDICADORAS

nombres_mejor_bic= unique(gsub("~(.*)\\d$","\\1",comb_mejor_bic))
nombres_mejor_r2a= unique(gsub("~(.*)\\d$","\\1",comb_mejor_r2a))

#obtener las formulas
pred_mejor_bic=paste(nombres_mejor_bic[-1],collapse=" + ")
pred_mejor_r2a=paste(nombres_mejor_r2a[-1],collapse=" + ")

fmla_mejor_bic=as.formula(paste("medv", pred_mejor_bic,sep = " ~ "))
fmla_mejor_r2a=as.formula(paste("medv", pred_mejor_r2a,sep = " ~ "))

# construir y mostrar
modelo_mejor_bic=lm(fmla_mejor_bic, data = data_boston_sample)
modelo_mejor_r2a=lm(fmla_mejor_r2a, data = data_boston_sample)
cat("Modelo que minimiza el BIC:\n")
summary(modelo_mejor_bic)
cat("Modelo que maximiza el R2 ajustado:\n")
summary(modelo_mejor_r2a)

```

en base a lo anterior escogeremos las variables lstat(porcentaje de población con bajo estatus socioeconómico) y rm(número promedio de habitaciones por vivienda) basados en su consistencia en base a la significacncia individual, aparte de ser intiuitivamente variables que pueden influir en el precio de la vivienda.

A continuacion se realizara el modelo y se verificara su confiabilidad y calidad predictiva utilizando validacion cruzada simple
```{r}
# Construir el modelo de regresión lineal múltiple con las variables lstat y rm
modelo_final <- lm(medv ~ lstat + rm, data = data_boston_sample)
# Resumen del modelo
summary(modelo_final)
```

Si bien podemos ver que se obtiene un valor de R^2 ajustado de 0.64, lo que indica que el modelo explica un 64% de la variabilidad en los precios de las viviendas, lo que nos y un valor R-adjust que indica que nuestro modelo se ajusta bien a los datos, debemos tener en cuenta que este valor no es suficiente para considerar el modelo como confiable. por ultimo tenemos evidencia significativa de que el modelo es significativo, ya que el valor p es menor a 0.05.

Por parte de la confiabilidad se debe tener en cuenta 9 condiciones:

1) variables de respuesta continua y cuantitavia: se cumple ya que estamos hablando de dinero
2) predictores cuantitativos o dicotomicos: se cumple ya que lstat y rm son cuantitativos
3) predictores deben poseer algun grado de variabilidad: se cumple ya que lstat y rm tienen variabilidad

```{r}
var(data_boston_sample$lstat)
var(data_boston_sample$rm)
```
4) cada predictor debe estar relacionado linealmente
5) la distribucion de los residuos debe ser normal
6) la varianza de los residuos debe ser constante

lo anterior lo verificaremos mirando los graficos de residuos vs valores ajustados y el histograma de los residuos
```{r}
library(car)
residualPlots(modelo_final, main = "Gráfico de residuos vs valores ajustados")

marginalModelPlots(modelo_final,sd=TRUE)

ncvTest(modelo_final)
```

como podemos observar los valores y resultados no son los mas adecuados ya que se observa una distribucion de residuos no normal y una heterocedasticidad en los residuos, por lo que se puede decir que el modelo no es el mejor para la representacion de los datos. tambien observamos valores significativos en el test de curvatura por lo que se oyede decur que la relacion no es lineal, luego esto se comprueba conel nvc test que nos indica que la varianza de los residuos no es constante, lo que indica que el modelo no es confiable.

7)residuos independietes entre si:
```{r}
library(lmtest)
dwtest(modelo_final)
```
podemos ver que se cumple esta condicion ya que se fallo al rechazar la hipotesis nula de independencia de los residuos, por lo que se cumple esta condicion.

8) no debe haber multicolinealidad entre los predictores: para verificar esto utilizaremos el VIF (Variance Inflation Factor), que nos indica si hay colinealidad entre los predictores.
```{r}
library(car)
vif(modelo_final)
```
Como podemos ver, todos los valores de VIF son menores a 5, lo que indica que no hay multicolinealidad entre los predictores, por lo que se cumple esta condicion parcialmente ya que no es motivo de preocupacion estos niveles de multicolinealidad.

9) Las estimaciones de los coeficientes del modelo no debe estar alterados por observaciones influyentes: esto lo veremos con el grafico de influencia de observaciones, que nos permite identificar que medida genera mayor apalancamiento en el modelo, y si sera necesario eliminarla o no.
```{r}
library(car)
influencePlot(modelo_final)
```
como podemos observar todos los valores de los valores atipicos nos indican que no son influyentes, por lo que no es necesario eliminar ninguna observacion. si asi fuera el caso no podemos simplemente eliminar dicho sin antes realizar un analisis mas rigurosos.

conclusiones del modelo: hemos visto que el modelo incumple los supuestos de normalidad, linealidad y homostaceidad de los residuos, lo que indica que el modelo no es confiable. ademas.

Para finalizar analisaremos la calidad predictiva del modelo mediante validacion cruzada simple, que nos permitira evaluar la capacidad del modelo para predecir nuevos datos.










