---
title: "ep-07"
date: "2025-04-30"
output: html_document
---
#Contexto

En el trabajo de título de una estudiante del DIINF se reportan tiempos de ejecución (en milisegundos) y la cercanía con la solución óptima (en por ciento) de la mejor solución encontrada con tres versiones de un algoritmo genético para resolver instancias del problema del vendedor viajero disponibles en repositorios públicos. Ahora debe enfrentar el análisis de estos datos, por que está solicitando ayuda de las y los estudiantes de Estadística Inferencial.

### Pregunta 4

La memorista también sospecha que, al comparar las mismas instancias con iguales características, las mejores soluciones encontradas por las diferentes versiones del algoritmo tienen rendimientos distintos. ¿Estará en lo cierto?
Para responder, filtren los datos para tener las instancias con 50 o más nodos y seleccionen las columnas con los mejores rendimientos registrados. Usando como semilla el valor 16, obtengan una muestra aleatoria de 22 instancias. Realicen un análisis estadístico pertinente (enunciar hipótesis, revisar condiciones, seleccionar pruebas ómnibus y post-hoc según corresponda) para responder la pregunta planteada, utilizando pruebas no paramétricas de ser necesario.

```{r}
library(ggplot2)
library(dplyr)
library(tidyr)
data=read.csv2("EP07 Datos.csv",sep = ",")
# Seleccionar las columnas con los mejores rendimientos (mejor.A, mejor.B, mejor.C)
data_filtrada <- data[, c('instancia', 'n.nodos', 'mejor.A', 'mejor.B', 'mejor.C')]
data_filtrada$mejor.A <- as.numeric(data_filtrada$mejor.A)
data_filtrada$mejor.B <- as.numeric(data_filtrada$mejor.B)
data_filtrada$mejor.C <- as.numeric(data_filtrada$mejor.C)
# Establecer la semilla para obtener resultados reproducibles
set.seed(16)
# Obtener una muestra aleatoria de 22 instancias
muestra <- data_filtrada[sample(nrow(data_filtrada), 22), ]
#nivel de significancia
alpha=0.05

#comprobar la normalidad de la muestra
# Realizar la prueba de Shapiro-Wilk para 'mejor.A'
shapiro_test_A <- shapiro.test(muestra$mejor.A)
print(shapiro_test_A)

# Realizar la prueba de Shapiro-Wilk para 'mejor.B'
shapiro_test_B <- shapiro.test(muestra$mejor.B)
print(shapiro_test_B)

# Realizar la prueba de Shapiro-Wilk para 'mejor.C'
shapiro_test_C <- shapiro.test(muestra$mejor.C)
print(shapiro_test_C)

```

En esta primera parte de obtencion de datos y verificacion de normalidad para la eleccion del tipo de prueba hemos podido ver que los datos no son normales, por lo que se recomienda usar una prueba no paramétrica. En este caso, la prueba de Friedman es adecuada para comparar más de dos grupos correlacionadas cuando los datos no cumplen con la suposición de normalidad.

Antes de realizar la prueba plantearemos la hipotesis a contrastar como tambien la verificacion de las condiciones para realizar dicha prueba.

Hipótesis:

- Hipótesis nula (H0): Los algoritmos poseen rendimientos peak similares. 
- Hipótesis alternativa (H1): Al menos uno de los algoritmos tiene un rendimiento peak diferente.

Condiciones:

- La escala con la que se mide la variable dependiente tiene las propiedades de una escala de intervalos iguales: esto se cumple ya que la variable es continua y se mide en milisegundos.
- Las observaciones son independientes entre sí: esto se cumple ya que los algoritmos son independientes entre sí.
- La variable independiente debe ser categórica y tener a lo menos tres niveles: Poseemos 3 algoritmos diferentes A,b y C. los cuales establecen categorias entre si.

una vez verificadas las condiciones y planteadas las hipotesis, podemos proceder a realizar la prueba de Friedman.

```{r}
# Reestructurar los datos a formato largo para la correcta entrega de datos para la pruea
muestra_long <- muestra %>%
  gather(key = "Algoritmo", value = "Rendimiento", 'mejor.A', 'mejor.B', 'mejor.C')

friedman=friedman.test(Rendimiento~Algoritmo | instancia, data=muestra_long)
friedman
```

La prueba de friedman nos indica un p-valor igual a 0.002287 lo cual es menor a nuestro nivel de significancia igual a 0.05 por lo que se rechaza la hipotesis nula en favor de la hipotesis alternativa, lo que indica que al menos uno de los algoritmos tiene un rendimiento peak diferente.

Para verificar dicha diferencia realizaremos un procedimiento post-hoc utilizando pairwise wilcoxon test, el cual nos permite comparar los pares de algoritmos entre si y ver si existe una diferencia significativa entre ellos. Para esto utilizaremos el ajuste de bonferroni para corregir el p-valor.

```{r}
pairwise.wilcox.test( muestra_long[[ "Rendimiento" ]] , muestra_long[[ "Algoritmo" ]] ,  p.adjust.method = "BY" , paired = TRUE , exact = FALSE )

```

Como podemos observar la prueba de wilcoxon nos indica que el algoritmo A tiene un rendimiento peak diferente al algoritmo B y C, pero no existe diferencia significativa entre los algoritmos B y C. Por lo que podemos concluir que el algoritmo A es el que tiene un mejor rendimiento peak en comparación con los otros dos algoritmos.

























