---
title: "EP11-respuesta-equipo-6"
output: html_document
date: "2025-06-12"
---
```{r setup, include=FALSE}
library(ggplot2)
library(dplyr)
library(car)
library(leaps)
library(caret)
```

Se realizó la carga de datos y se calculó el IMC y la variable dicotómica EN (estado nutricional) de acuerdo al valor de IMC de cada persona. Se consideró sobrepeso cuando el IMC es mayor o igual a 23.2, y no sobrepeso cuando es menor a este valor. La variable EN toma el valor 1 para sobrepeso y 0 para no sobrepeso. Finalmente, se añadió la variable EN al conjunto de datos original.

```{r}
data = read.csv2("EP09 Datos.csv",sep = ";")
peso = data$Weight
altura = data$Height
imc = peso/(altura/100)^2
data = cbind(data,imc)
en = imc
for (i in imc) {
  if(i>=23.2){
    en[en == i] = 1
  } else {
    en[en == i] = 0
  }
}
#1: sobrepeso 0: no sobrepeso
data = cbind(data,en)
data$en = factor(data$en)
```

### Seleccionar una muestra de 100 personas, asegurando que la mitad tenga estado nutricional “sobrepeso” y la otra mitad “no sobrepeso”.

```{r}
set.seed(19647)
muestra = data %>% group_by(en) %>% sample_n(50)
muestra = muestra[sample(nrow(muestra)), ]  #desordena la muestra para que los valores de EN no estén ordenados


```

### Usando las herramientas del paquete leaps, realizar una búsqueda exhaustiva para seleccionar entre dos y ocho predictores que ayuden a estimar la variable Peso (Weight), obviamente sin considerar las nuevas variables IMC ni EN, y luego utilizar las funciones del paquete caret para construir un modelo de regresión lineal múltiple con los predictores escogidos y evaluarlo usando bootstrapping.
```{r}

variables_predictoras = colnames(muestra)
variables_predictoras = setdiff(variables_predictoras, c("Weight", "imc", "en"))

data_exaustiva = muestra[, c("Weight",variables_predictoras)]
combinaciones = regsubsets(Weight ~ ., data = data_exaustiva, nbest = 1, nvmax = 8, method = "exhaustive")

#Graficar resultados
plot(combinaciones) 

#Extraer los mejores subconjuntos 

resumen_combinaciones <- summary(combinaciones) 

i_bic_minimo <- which.min(resumen_combinaciones[["bic"]])
i_r2a_maximo <- which.max(resumen_combinaciones[["adjr2"]])

mejor_comb_bic <- resumen_combinaciones[["which"]][i_bic_minimo, ]
mejor_comb_r2a <- resumen_combinaciones[["which"]][i_r2a_maximo, ]

# Extraer las variables seleccionadas
comb_mejor_bic <- names(mejor_comb_bic[mejor_comb_bic == TRUE])[-1]  # Exclude intercept
comb_mejor_r2a <- names(mejor_comb_r2a[mejor_comb_r2a == TRUE])[-1]  # Exclude intercept

# Mostrar mejores modelos

cat("Mejores predictores (BIC):", comb_mejor_bic, "\n")
cat("Mejores predictores (R2 adjusted):", comb_mejor_r2a, "\n")

# data para entrenamiento con los mejores predictores, acá se encuentran las 100 observaciones y solo los mejores predictores
train_r2a <- muestra[, c("Weight", comb_mejor_r2a)]

# Definir control de entrenamiento para bootstrapping
train_control <- trainControl(method = "boot", number = 1000)


# Entrenar regresión lineal
modelo_mejor_r2a <- train(Weight ~ ., data = train_r2a, 
                          method = "lm", 
                          trControl = train_control)
summary(modelo_mejor_r2a)

# Extraer y mostrar resultados del modelo
resultados <- modelo_mejor_r2a$results
cat("RMSE ", resultados$RMSE, "\n")
cat("R-squared:", resultados$Rsquared, "\n")

# Importancia de cada variable
var_importancia <- varImp(modelo_mejor_r2a)
print(var_importancia)

```

### Haciendo un poco de investigación sobre el paquete caret, en particular cómo hacer Recursive Feature Elimination (RFE), construir un modelo de regresión lineal múltiple para predecir la variable IMC que incluya entre 10 y 20 predictores, seleccionando el conjunto de variables que maximice R2 y que use cinco repeticiones de validación cruzada de cinco pliegues para evitar el sobreajuste (obviamente no se debe considerar las variables Peso, Estatura ni estado nutricional –Weight, Height, EN respectivamente).

las fuentes de investigacion para realizar el modelo son las siguientes:

1.https://www.machinelearningmastery.com/feature-selection-with-the-caret-r-package/

2.https://topepo.github.io/caret/recursive-feature-elimination.html

```{r}
# 1. predictores (x) y variable respuesta (y)
predictores_imc <- setdiff(colnames(muestra), c("imc", "en", "Weight", "Height"))
x_imc <- muestra[, predictores_imc]
y_imc <- muestra$imc

# Asegurarnos de que no haya predictores no numéricos
x_imc <- data.frame(sapply(x_imc, as.numeric))

# 2. Configurar el control de RFE
set.seed(19647)
control_rfe <- rfeControl(functions = lmFuncs, # Funciones para regresión lineal
                          method = "cv",       # Validación cruzada
                          number = 5,         # 5 plieges
                          verbose = FALSE)   

# 3. Ejecutar RFE

#establecemos el rango de 10 a 20 predictores
max_predictores <- min(20, ncol(x_imc))
tamaños_subconjunto <- c(10:max_predictores)

rfe_resultados <- rfe(x = x_imc, 
                      y = y_imc,
                      sizes = tamaños_subconjunto,
                      rfeControl = control_rfe)


# 4. Analizar los resultados de RFE
cat("\n--- Resultados de la Selección de Atributos ---\n")
print(rfe_resultados)

# Obtener la lista de los mejores predictores seleccionados
mejores_predictores_imc <- predictors(rfe_resultados)
cat("\nEl número óptimo de predictores es:", rfe_resultados$optsize, "con un R-squared de", rfe_resultados$results$Rsquared[rfe_resultados$results$Variables == rfe_resultados$optsize], "\n")

# Visualizar el rendimiento de los modelos

plot(rfe_resultados, type = c("g", "o"), main = "Rendimiento de RFE vs. Número de Predictores")

# 5. Evaluar el modelo final de regresión lineal
# El modelo final ya está entrenado dentro del objeto rfe_resultados
cat("\n--- Resumen del Modelo Final de Regresión Lineal ---\n")
summary(rfe_resultados$fit)

```




### Usando RFE, construir un modelo de regresión logística múltiple para la variable EN que incluya el conjunto de predictores, entre dos y seis, que entregue la mejor curva ROC y que utilice validación cruzada dejando uno fuera para evitar el sobreajuste (obviamente no se debe considerar las variables Peso, Estatura –Weight y Height respectivamente– ni IMC).

```{r}
# 1. Preparar los datos
# Seleccionar los predictores (x) y la variable de respuesta (y)
predictores_en <- setdiff(colnames(muestra), c("imc", "en", "Weight", "Height"))
x_en <- muestra[, predictores_en]
y_en <- muestra$en

# Asegurarse de que todos los predictores sean numéricos
x_en <- data.frame(sapply(x_en, as.numeric))

# 2. Configurar el control de RFE para ROC
set.seed(19647)
control_rfe_logit <- rfeControl(
  functions = lrFuncs,           # Funciones para regresión logística
  method = "LOOCV",              # Validación cruzada "Leave-One-Out"
  summaryFunction = twoClassSummary, # Función para calcular ROC, Sens, Spec
  classProbs = TRUE,             # ¡Necesario para calcular la curva ROC!
  verbose = FALSE
)

# 3. Ejecutar RFE
# Definir el rango de predictores a probar (de 2 a 6)
tamaños_subconjunto <- 2:6

rfe_resultados_logit <- rfe(
  x = x_en,
  y = y_en,
  sizes = tamaños_subconjunto,
  rfeControl = control_rfe_logit,
  metric = "ROC" # ¡Optimizar por la métrica ROC!
)

# 4. Analizar los resultados
cat("\n--- Resultados de la Selección de Atributos (Regresión Logística) ---\n")
print(rfe_resultados_logit)

# Obtener la lista de los mejores predictores seleccionados
mejores_predictores_en <- predictors(rfe_resultados_logit)
cat("\nEl número óptimo de predictores es:", rfe_resultados_logit$optsize, "\n")
cat("Los mejores predictores son:", paste(mejores_predictores_en, collapse = ", "), "\n")

# Visualizar el rendimiento de los modelos
plot(rfe_resultados_logit, type = c("g", "o"), main = "Rendimiento de RFE por Curva ROC")

# 5. Analizar el modelo final
# El modelo final ya está entrenado dentro del objeto rfe_resultados
cat("\n--- Resumen del Modelo Final de Regresión Logística ---\n")
summary(rfe_resultados_logit$fit)
```



