---
title: "Ep4-equipo-4"
output: html_document
---


```{r setup, include=FALSE}
library(tidyr)
library(dplyr)
library(ggplot2)
library(gridExtra)
library(ggpubr)
```


# Pregunta 1: Crecimiento de plantas

Se desea analizar si existe un cambio significativo en el crecimiento de 25 plantas antes y después de aplicar un tratamiento.
Como se trata de datos dicotómicos en dos momentos (antes y después), se utilizará la Prueba de McNemar.

Hipótesis:

H0: No hay diferencia en el crecimiento antes y después.
HA: Sí hay diferencia en el crecimiento antes y después.

```{r}
# Construir la tabla de contingencia (datos de crecimiento antes y después)
planta <- seq(1:25)

# 7 plantas: Bajo antes -> Bajo después
# 3 plantas: Bajo antes -> Alto después
# 9 plantas: Alto antes -> Bajo después
# 6 plantas: Alto antes -> Alto después

crecimiento_antes <- c(rep("Bajo", 10), rep("Alto", 15))
crecimiento_despues <- c(rep("Bajo", 7), rep("Alto", 3), rep("Bajo", 9), rep("Alto", 6))

datos <- data.frame(planta, crecimiento_despues, crecimiento_antes)
tabla <- table(crecimiento_despues, crecimiento_antes)

print(tabla)

# Aplicar la prueba de McNemar a la tabla
prueba_1 <- mcnemar.test(tabla, correct = FALSE)
print(prueba_1)
```

Resultado: p-value = 0.08326 > 0.05 → no se rechaza H0.
No hay evidencia suficiente para afirmar que el tratamiento haya cambiado significativamente el crecimiento de las plantas.


# Pregunta 2: Preferencias de juegos de mesa según sexo

Un grupo de 17 chicos y 10 chicas manifestaron su juego favorito: ajedrez o Monopoly, se pide determinar si existe relación entre el sexo de la persona y la preferencia de juego.

Como es una tabla de contingencia 2x2, se utilizará la Prueba exacta de Fisher.

Hipótesis:

H0: No hay relación entre sexo y preferencia de juego.
HA: Sí hay relación entre sexo y preferencia de juego.

```{r}
# ---------------------------------------------------------------
# Construir los datos y la tabla de contingencia
Sexo <- c(rep("Chico", 8 + 9),
          rep("Chica", 7 + 3))

Juego <- c(rep("Ajedrez", 8),
           rep("Monopoly", 9),
           rep("Ajedrez", 7),
           rep("Monopoly", 3))

Sexo <- factor(Sexo, levels = c("Chico", "Chica"))
datos <- data.frame(Sexo, Juego)

tabla <- xtabs(~., datos)
print(tabla)
# ---------------------------------------------------------------
# Aplicar la prueba exacta de Fisher
prueba_1 <- fisher.test(tabla)
print(prueba_1)
```

Resultado: p-value = 0.4244 > 0.05 → no se rechaza H0.No hay evidencia de relación entre el sexo y la preferencia por ajedrez o Monopoly.



# Pregunta 3: Métodos de entrenamiento en gimnasios

Dos gimnasios aplican distintos métodos de entrenamiento (Patadas, Puños, Agarres) y se quiere evaluar si las distribuciones son homogéneas. se pide determinar si existe homogeneidad en la distribución de métodos entre los gimnasios.

Se utiliza la **Prueba chi-cuadrado de homogeneidad.

Hipótesis:

H0: Las distribuciones son iguales en ambos gimnasios.
HA: Al menos un método tiene distribución distinta.

```{r}
# ---------------------------------------------------------------
# Crear la tabla de contingencia con los datos de los gimnasios
gimnasioA <- c(8, 5, 7)   # Patadas, Puños, Agarres
gimnasioB <- c(8, 6, 5)

tabla <- as.table(rbind(gimnasioA, gimnasioB))
dimnames(tabla) <- list(Gimnasio = c("A", "B"),
                        Metodo = c("Patadas", "Puños", "Agarres"))

# Definir condiciones y nivel de significación
minima_frec_esperada <- 5
alfa <- 0.05

# Mostrar la tabla
print(tabla)

cat("\n\nPrueba global:\n")
cat("==============\n\n")

# Obtener las frecuencias esperadas
sumas_filas <- apply(tabla, 1, sum)
sumas_columnas <- apply(tabla, 2, sum)
suma_total <- sum(tabla)
esperadas <- outer(sumas_filas, sumas_columnas, "*") / suma_total
esperadas <- round(esperadas, 1)
dimnames(esperadas) <- list(Gimnasio = c("A", "B"),
                            Metodo = c("Patadas", "Puños", "Agarres"))

# Realizar prueba chi-cuadrado de homogeneidad
prueba <- chisq.test(tabla)

# Mostrar las frecuencias esperadas y verificar condición mínima
print(esperadas)
cat("Frecuencias esperadas bajo", minima_frec_esperada)
cat(":", sum(esperadas < minima_frec_esperada), "\n")

# Mostrar resultado de la prueba
print(prueba)
```

Resultado: p-value = 0.8192 > 0.05 → no se rechaza H0. Las distribuciones de métodos de entrenamiento son homogéneas entre los dos gimnasios.



# Pregunta 4: Estrategias publicitarias

Una agencia de marketing desea evaluar si existen diferencias en la efectividad de tres estrategias publicitarias para promover un producto. Se tomó una muestra de 50 personas (semilla = 222).

Como se comparan proporciones de éxito en más de dos estrategias con datos apareados, se usa la Prueba Q de Cochran.

Hipótesis:

H0: Las proporciones de aceptación son iguales en las tres estrategias.
HA: Al menos una estrategia difiere en su proporción de aceptación.

```{r}
# ---------------------------------------------------------------
# Cargar librerías
library(tidyverse)
library(RVAideMemoire)

# Fijar semilla y leer datos
set.seed(222)
datos <- read.csv2("EP04 Datos.csv")

# Seleccionar muestra de 50 personas
muestra <- datos %>% sample_n(50)

# Convertir respuestas A/R a 1/0
muestra_bin <- muestra %>%
  mutate(across(starts_with("estrategia"),
                ~ ifelse(. == "A", 1, 0)))

# Crear columna de instancia (id)
muestra_bin$instancia <- 1:nrow(muestra_bin)

# Llevar la matriz a formato largo
datos_largos <- muestra_bin %>%
  pivot_longer(cols = starts_with("estrategia"),
               names_to = "estrategia",
               values_to = "resultado")

datos_largos$instancia <- factor(datos_largos$instancia)
datos_largos$estrategia <- factor(datos_largos$estrategia)

# Definir condiciones y nivel de significación
minimo_tamaño_muestra <- 24
alfa <- 0.05

cat("Prueba global:\n")
cat("==============\n\n")

# Mostrar tamaño de la muestra
N <- nrow(muestra_bin[, -ncol(muestra_bin)]) # solo las columnas de estrategias
cat("Tamaño de la muestra:", N, " ")
cat(ifelse(N > minimo_tamaño_muestra, ">", "<="))
cat(minimo_tamaño_muestra, "\n")

# Realizar la prueba Q de Cochran
prueba <- cochran.qtest(resultado ~ estrategia | instancia,
                        data = datos_largos, alpha = 0.05)

# Mostrar el resultado de la prueba
print(prueba)
```

Resultado: p-value = 0.4516 > 0.05 → no se rechaza H0. No hay evidencia de que las estrategias publicitarias difieran significativamente en efectividad.



Se editó y arreglaron las respuestas escritas con ayuda de chat-GPT.
Se utilizó el código de la lectura correspondiente al EP (directamente, ya que no me alcanzó el tiempo para editarlo para que quede más bonito)
