---
title: "Prueba Lectura 4"
output: html_document
date: "2025-12-09"
---

### Conceptos Clave del Capítulo

Antes de pasar a las pruebas específicas, es fundamental entender tres conceptos que se relacionan matemáticamente:

# --------------------------------------------------------------

### Poder Estadístico ($1-\beta$):

Es la probabilidad de rechazar correctamente la hipótesis nula ($H_0$) cuando esta es realmente falsa. 
Se busca que sea alto (usualmente $> 80\%$).

### Error Tipo II ($\beta$): 

La probabilidad de no detectar un efecto que realmente existe (no rechazar $H_0$ cuando es falsa).

### Tamaño del Efecto: 

Una medida cuantificable de la magnitud de la diferencia o asociación entre grupos (por ejemplo, ¿cuán grande es la diferencia entre dos promedios?).

# --------------------------------------------------------------

### 1. Análisis de Poder para la Prueba Z (Varianza Conocida)

Aunque la prueba Z se usa poco en la práctica, sirve como base para entender la relación entre los factores: a mayor tamaño del efecto o mayor muestra, mayor poder.

Medida del Tamaño del Efecto:Se utiliza la diferencia normalizada: $d = \frac{\mu - \mu_0}{\sigma}$ (para una muestra) o $d = \frac{\delta}{\sigma}$.


### Implementación en R: Se usa la función pwr.norm.test del paquete pwr.

Nota: En todas las funciones de pwr, debes dejar como NULL el parámetro que deseas calcular (ej. si quieres saber el tamaño de muestra necesario, dejas n = NULL).

```{r}
#library(pwr)
# Ejemplo: Calcular poder dado un tamaño de efecto y muestra
#pwr.norm.test(d = tamaño_efecto_normalizado, 
#              n = tamaño_muestra, 
#              sig.level = 0.05, 
#              power = NULL, # Lo que queremos calcular
#              alternative = "two.sided")
```

# --------------------------------------------------------------

### 2. Análisis de Poder para la Prueba t de Student

Esta es la aplicación más común para inferencia de medias cuando se desconoce la varianza poblacional.

### A. Tamaño del Efecto: d de Cohen

Para estas pruebas, se estandariza la diferencia usando la desviación estándar muestral ($s$).

Referencia: $d=0.2$ (pequeño), $d=0.5$ (mediano), $d=0.8$ (grande).

Cálculo (Una muestra): $d = \frac{\overline{x} - \mu_0}{s}$.

Cálculo (Dos muestras independientes): $d = \frac{\overline{x}_1 - \overline{x}_2}{s_p}$, donde $s_p$ es la desviación estándar agrupada.

Implementación del Efecto en R:Se pueden usar paquetes como effsize o rstatix.

```{r}
#library(effsize)
# Calcular d de Cohen para dos muestras
#cohen.d(grupo1, grupo2)
```


### B. Cálculo de Poder / Tamaño de Muestra en R

Existen funciones específicas dependiendo si las muestras tienen el mismo tamaño o no.

Caso 1: Una muestra, pares, o dos muestras de IGUAL tamaño

```{r}
# pwr.t.test(n, d, sig.level, power, type, alternative)
#pwr.t.test(n = 30,           # Tamaño por grupo
#           d = 0.5,          # d de Cohen
#           sig.level = 0.05, 
#           power = NULL,     # Calcular poder
#           type = "two.sample", # O "one.sample", "paired"
#           alternative = "two.sided")
```

Caso 2: Dos muestras de DISTINTO tamaño

Si los grupos tienen $n$ diferente (común en grupos de control vs tratamiento), se usa pwr.t2n.test.

```{r}
# pwr.t2n.test(n1, n2, d, sig.level, power, alternative)
#pwr.t2n.test(n1 = 30, 
#             n2 = 25, 
#             d = 0.6, 
#             sig.level = 0.05, 
#             power = NULL, 
#             alternative = "less")
```

# --------------------------------------------------------------

### 3. Análisis de Poder para Proporciones

Utilizado para las pruebas descritas en el Capítulo 6 (Pruebas de Wald/Wilson).

### A. Tamaño del Efecto: h de Cohen

Las proporciones requieren una transformación (arcoseno) para estabilizar la varianza antes de medir el efecto, ya que la varianza depende de $p$.

Fórmula: $h = 2\arcsin(\sqrt{p_1}) - 2\arcsin(\sqrt{p_2})$.

Implementación del Efecto en R:

```{r}
# Calcular h de Cohen dados dos probabilidades/proporciones
#h_val <- ES.h(p1 = 0.18, p2 = 0.13)
```

### B. Cálculo de Poder / Tamaño de Muestra en R

Al igual que con la prueba t, hay funciones para distintos escenarios .

Caso 1: Una única proporción

```{r}
#pwr.p.test(h = efecto_h, n = muestra, sig.level = 0.05, power = NULL)
```

Caso 2: Dos proporciones con IGUAL tamaño de muestra

```{r}
#pwr.2p.test(h = efecto_h, n = muestra_por_grupo, sig.level = 0.05, power = NULL)
```

Caso 3: Dos proporciones con DISTINTO tamaño de muestra

```{r}
#pwr.2p2n.test(h = efecto_h, 
#              n1 = 25, 
#              n2 = 30, 
#              sig.level = 0.05, 
#              power = NULL)
```

# --------------------------------------------------------------

### Resumen de flujo de trabajo en R

Para cualquier diseño experimental descrito en este capítulo, el flujo es:

1) Determinar el tipo de prueba (medias o proporciones).

2) Estimar el tamaño del efecto esperado (usando literatura, estudios piloto o las convenciones de Cohen: 0.2, 0.5, 0.8).

3) Elegir la función pwr.* adecuada.

4) Dejar como NULL el parámetro que se desea descubrir (ej. n para saber cuántos datos recolectar, o power para saber qué tan confiable es la prueba realizada).

