---
title: "Pruebas Lectura 3"
output: html_document
date: "2025-12-09"
---

# Prueba Z

Prueba Z para una muestra

¿Cuándo se usa?
Para asegurar o descartar que la media de una población tiene un cierto valor hipotético, cuando se conoce la desviación estándar de la población ($\sigma$).

Condiciones y Requisitos:Independencia: 

- 1. Las observaciones deben ser independientes (muestreo aleatorio, $<10\%$ de la población)

- 2. Normalidad: La población sigue una distribución normal o la muestra es grande ($n \ge 30$)

- 3. Varianza conocida: Se debe conocer la varianza/desviación estándar poblacional

Implementación en R: R base no tiene esta función, se usa el paquete TeachingDemos.

### Implementación en R

```{r}
# library(TeachingDemos)

# z.test(x, mu, stdev, alternative, conf.level)

# z.test(muestra, mu = valor_nulo, stdev = desv_est_poblacional, alternative = "two.sided", conf.level = 0.99)


```
En donde:

- x: vector numérico que contiene los datos de la muestra.

- mu: valor hipotético de la media poblacional bajo la hipótesis nula.

- stdev: desviación estándar poblacional conocida.

- alternative: tipo de prueba ("two.sided", "less", "greater").

- conf.level: nivel de confianza para el intervalo de confianza.



# ----------------------------------------------------------




# Prueba t de Student

## Prueba t de Student para una muestra

¿Cuándo se usa? Es la alternativa más usada cuando NO se conoce la desviación estándar de la población o la muestra es pequeña. Sirve para comparar la media muestral contra un valor nulo

Condiciones y Requisitos:

- 1. Independencia: Observaciones independientes.

- 2. Normalidad: Las observaciones provienen de una distribución cercana a la normal. Se verifica visualmente (Q-Q plot) o con el test de Shapiro-Wilk.

### Implementación en R


```{r}

# t.test(x, mu, alternative, conf.level)

# t.test(datos, mu = valor_nulo, alternative = "less", conf.level = 0.95)

```
En donde:

- x: vector numérico que contiene los datos de la muestra.

- mu: valor hipotético de la media poblacional bajo la hipótesis nula.

- alternative: tipo de prueba ("two.sided", "less", "greater").

- conf.level: nivel de confianza para el intervalo de confianza.



# ------------------------------------------------------------------

### Prueba t de Student para dos muestras PAREADAS

¿Cuándo se usa? Cuando se comparan dos mediciones que tienen una conexión directa (ej. "antes y después" en el mismo sujeto, o dos algoritmos en la misma instancia). Se analiza la media de las diferencias.


Condiciones y Requisitos:

- Independencia: Los pares de observaciones son independientes entre sí.

- Normalidad de la diferencia: La diferencia entre los pares debe seguir una distribución normal.

### Implementación en R
Se puede hacer calculando la diferencia manualmente o usando el argumento paired

```{r}
# Opción 1: Pasar ambas muestras y activar paired=TRUE

# t.test(muestra_A, muestra_B, paired = TRUE, alternative = "two.sided", mu = 0, conf.level = 0.95)

# Opción 2: Calcular diferencias y hacer prueba de una muestra

# diferencia <- muestra_A - muestra_B

# t.test(diferencia, mu = 0, ...)

```

En donde:

- muestra_A, muestra_B: vectores numéricos que contienen los datos de las dos muestras pareadas.

- paired: indica que las muestras son pareadas (TRUE/FALSE).

- mu: valor hipotético de la media de las diferencias bajo la hipótesis nula.

- alternative: tipo de prueba ("two.sided", "less", "greater").

- conf.level: nivel de confianza para el intervalo de confianza.

# ------------------------------------------------------------------

### Prueba t de Student para dos muestras INDEPENDIENTES

¿Cuándo se usa? Para comparar las medias de dos grupos totalmente distintos (ej. grupo control vs. grupo experimental) donde una observación en un grupo no influye en el otro.

Condiciones y Requisitos:

- Independencia: Muestras independientes entre sí y observaciones independientes dentro de cada muestra.

- Normalidad: Ambas poblaciones deben distribuirse normalmente (verificable con Shapiro-Wilk en cada grupo).

- Corrección de Welch: R aplica por defecto esta corrección para no asumir que las varianzas de ambos grupos   son iguales (homocedasticidad), lo cual es más robusto.

```{r}

# paired=FALSE es el valor por defecto para muestras independientes

# t.test(grupo_1, grupo_2, paired = FALSE, alternative = "greater", mu = 0, conf.level = 0.99)

```

En donde:

- grupo_1, grupo_2: vectores numéricos que contienen los datos de las dos muestras independientes.

- paired: indica que las muestras son independientes (FALSE).

- mu: valor hipotético de la diferencia de medias bajo la hipótesis nula.

- alternative: tipo de prueba ("two.sided", "less", "greater").

- conf.level: nivel de confianza para el intervalo de confianza.

# ------------------------------------------------------------------

# Inferencia con Proporciones Muestrales (Variables Categóricas)

# Método de Wald (Aproximación Normal)

¿Cuándo se usa? Es el método clásico para una proporción o diferencia de dos proporciones, basado en la aproximación a la normal


Condiciones y Requisitos:

- Independencia: Observaciones independientes.

- Condición Éxito-Fracaso: Deben esperarse al menos 10 éxitos y 10 fracasos en    la muestra ($np \ge 10$ y $n(1-p) \ge 10$).

### Implementación en R

El documento indica que R no tiene una función base directa para el Test de Wald "puro" (Z-test para proporciones), por lo que se suele calcular manualmente mediante fórmulas.

```{r}

# Calculo manual del estadístico Z

# error_est <- sqrt((p_nulo * (1 - p_nulo)) / n)

# Z <- (p_muestra - p_nulo) / error_est

# p_valor <- 2 * pnorm(abs(Z), lower.tail = FALSE) # Bilateral


```

En donde:

- p_muestra: proporción observada en la muestra.

- p_nulo: proporción hipotética bajo la hipótesis nula.

- n: tamaño de la muestra.

- error_est: error estándar de la proporción bajo la hipótesis nula.

- Z: estadístico de prueba.

- p_valor: valor p asociado al estadístico Z.

# ------------------------------------------------------------------


# Método de Wilson (Implementado en prop.test)

¿Cuándo se usa? Es una alternativa más robusta y moderna que Wald. Funciona mejor con muestras pequeñas o proporciones cercanas a 0 o 1. Es el método que utiliza la función estándar de R.


Condiciones y Requisitos:

- Similares a Wald, pero es más flexible ante violaciones de la condición         éxito-fracaso y ofrece mejor cobertura en los intervalos de confianza.

### Implementación en R: 
Se utiliza la función prop.test.

- x: número de éxitos.

- n: tamaño de la muestra.

##### Para una proporción 
```{r}

# prop.test(x, n, p, alternative, conf.level)

# prop.test(x = exitos, n = total_muestra, p = valor_nulo, alternative = "greater", conf.level = 0.95)

```

En donde:

- exitos: número de éxitos observados en la muestra.

- total_muestra: tamaño total de la muestra.

- p: proporción hipotética bajo la hipótesis nula.

- alternative: tipo de prueba ("two.sided", "less", "greater").

- conf.level: nivel de confianza para el intervalo de confianza.

##### Para dos proporciones
```{r}

# Se pasan vectores con los éxitos y los totales

# exitos <- c(exitos_grupo1, exitos_grupo2)

# totales <- c(n_grupo1, n_grupo2)

# prop.test(exitos, n = totales, alternative = "two.sided", conf.level = 0.95)



```

En donde:

- exitos: vector con el número de éxitos en cada grupo.

- totales: vector con el tamaño de cada grupo.

- alternative: tipo de prueba ("two.sided", "less", "greater").

- conf.level: nivel de confianza para el intervalo de confianza.

# ------------------------------------------------------------------

# Para verificación de condiciones

# Gráfico Q-Q
```{r}

# library(ggpubr)

# ggqqplot(datos, x = "variable", title = "Gráfico Q-Q")


```

En donde:

- datos: data frame que contiene los datos.

- x: nombre de la variable a evaluar.




# Test de Shapiro-Wilk

```{r}

# shapiro.test(x)

```

En donde:

- x: vector numérico que contiene los datos de la muestra.
