---
title: "Pruebas Lectura 5"
output: html_document
date: "2025-12-09"
---

```{r}

```


# Pruebas para Muestras Independientes

# Prueba Exacta de Fisher

¿Cuándo se usa?
Se utiliza para analizar la asociación entre dos variables dicotómicas (binarias) en tablas de contingencia de $2\times2$. Es la alternativa a la prueba Chi-cuadrado cuando la muestra es pequeña.

Condiciones y Requisitos:

- Independencia: Las observaciones deben ser independientes.

- Tamaño de muestra pequeño: Se usa específicamente cuando NO se cumple la condición de tener al menos 5 observaciones esperadas por celda (lo que invalidaría la Chi-cuadrado).

- Calcula la probabilidad exacta de observar los datos bajo la hipótesis nula.


### Implementación en R 

Función fisher.test


```{r}

# Opción 1: Usando una tabla de contingencia (matriz)

#fisher.test(tabla_contingencia, alternative = "two.sided", conf.level = 0.95)

# Opción 2: Usando vectores directos

# fisher.test(vector_variable1, vector_variable2)


```

En donde:

- tabla_contingencia: Una matriz de $2\times2$ que representa la tabla de contingencia.

- vector_variable1, vector_variable2: Vectores que contienen las dos variables dicotómicas.

- alternative: Define la hipótesis alternativa ("two.sided", "greater", "less").

- conf.level: Nivel de confianza para el intervalo de confianza del odds ratio.


# -----------------------------------------------------------------------------

# Prueba Chi-Cuadrado de Pearson ($\chi^2$)

¿Cuándo se usa?
Esta es la prueba principal para variables categóricas con muestras grandes. El documento distingue tres variantes conceptuales, aunque matemáticamente son similares.

Condiciones y Requisitos:

- Independencia: Observaciones independientes ($n < 10\%$ de la población).

- Frecuencias Esperadas: Debe haber al menos 5 observaciones esperadas en cada celda de la tabla.


Variantes:

- 1. Prueba Chi-Cuadrado de Homogeneidad: Determina si dos poblaciones distintas tienen las mismas proporciones de una variable.

- 2. Prueba Chi-Cuadrado de Bondad de Ajuste: Comprueba si una muestra se ajusta a una distribución teórica o de referencia (ej. ¿es la muestra representativa de la población?).

- 3. Prueba Chi-Cuadrado de Independencia: Determina si dos variables categóricas en una misma población están relacionadas o son independientes.

### Implementacion en R


Para Homogeneidad e Independencia (Tabla de contingencia):
```{r}

# chisq.test(x) donde x es una matriz/tabla

# resultado <- chisq.test(tabla_contingencia)

# print(resultado)

# Ver frecuencias esperadas para validar la condición >= 5

# resultado$expected
```

En donde:

- x: donde x es una matriz/tabla


- tabla_contingencia: Una matriz que representa la tabla de contingencia.

Para Bondad de Ajuste (Comparar contra proporciones teóricas):

```{r}
# p = vector de probabilidades teóricas (debe sumar 1)

# chisq.test(x = observaciones_muestra, p = c(0.3, 0.2, 0.5))

```

En donde:

- observaciones_muestra: Un vector con las frecuencias observadas en cada categoría.

- p: Un vector con las proporciones teóricas para cada categoría (debe sumar 1).

# -----------------------------------------------------------------------------

# Análisis Post-Hoc para Chi-Cuadrado

¿Cuándo se usa?
La prueba Chi-cuadrado es una prueba "ómnibus" (global): te dice que hay una diferencia, pero no dónde. Si se rechaza $H_0$, se debe hacer un análisis post-hoc para identificar qué grupos difieren.

Procedimiento: Se realizan comparaciones par a par (pairwise) usando Chi-cuadrado o Fisher, pero ajustando el valor p para evitar errores de Tipo I (falsos positivos) por comparaciones múltiples.


Métodos de Ajuste (Correcciones):

- Bonferroni: Muy conservadora (pierde potencia).

- Holm: Recomendada sobre Bonferroni, secuencial y con mayor poder.

- Benjamini-Hochberg (FDR): Controla la tasa de falsos descubrimientos, útil para muchas comparaciones.

### Implementación en R

El documento sugiere hacerlo manualmente o con funciones auxiliares, usando p.adjust


```{r}
# p.adjust(p, method)

# valores_p_originales <- c(0.01, 0.04, 0.001)

# p.adjust(valores_p_originales, method = "holm") # O "bonferroni", "BH"

```

En donde:

- p: Vector de valores p originales de las comparaciones múltiples.

- method: Método de ajuste ("bonferroni", "holm", "BH", etc.).

- valores_p_originales: Un vector con los valores p obtenidos de las comparaciones múltiples.
# -----------------------------------------------------------------------------


# Pruebas para Muestras Pareadas (Dependientes)

Estas pruebas se usan cuando se mide la misma unidad experimental varias veces (ej. antes vs. después, o Modelo A vs. Modelo B en los mismos datos).

# Prueba de McNemar
¿Cuándo se usa? Para comparar dos mediciones de una variable dicotómica en las mismas muestras (frecuencias apareadas). Se enfoca en los casos que cambian de estado (discordantes)

Condiciones y Requisitos:

- Variable de respuesta binaria.

- Muestras pareadas.

- Nota: El documento recomienda no usar la corrección de continuidad por defecto de R para obtener la versión estándar.


### Implementación en R
Función mcnemar.test

```{r}
# correct = FALSE desactiva la corrección de continuidad (recomendado en el texto)

# mcnemar.test(tabla_contingencia, correct = FALSE)
```

En donde:

- tabla_contingencia: Una matriz de $2\times2$ que representa la tabla de contingencia de las dos mediciones pareadas.

- Correct: Booleano para activar/desactivar la corrección de continuidad (FALSE recomendado).


# -----------------------------------------------------------------------------

# Prueba Q de Cochran 

¿Cuándo se usa? Es una extensión de McNemar para cuando hay más de dos observaciones pareadas (ej. 3 o más tratamientos/algoritmos aplicados a los mismos sujetos).

Condiciones y Requisitos:

- Variable respuesta dicotómica.

- Variable independiente categórica (tratamientos).

- Bloques independientes (sujetos).

- Tamaño de muestra suficiente ($n_{bloques} \times n_{tratamientos} \ge 24$).


### Implementación en R

Requiere el paquete RVAideMemoire

```{r}
# library(RVAideMemoire)

# cochran.qtest(formula, data)

# Requiere datos en formato largo (long format)

# cochran.qtest(variable_respuesta ~ tratamiento | bloque, 
#               data = mis_datos, 
#               alpha = 0.05)



```

En donde:

- formula: Fórmula que especifica la variable respuesta, el tratamiento y el bloque (sujeto).

- data: Data frame que contiene los datos en formato largo.

- alpha: Nivel de significancia para la prueba (por defecto 0.05).

- bloque: Variable que identifica los bloques (sujetos).

- tratamiento: Variable categórica con los diferentes tratamientos aplicados.

- variable_respuesta: Variable dicotómica con los resultados medidos.

Post-Hoc para Cochran: Si la prueba Q es significativa, se usan pruebas de McNemar por pares con ajuste de p-valor.

```{r}
# library(rcompanion)

# pairwiseMcnemar(formula, data, method)

# pairwiseMcnemar(variable_respuesta ~ tratamiento | bloque, 
#                 data = mis_datos, 
#                 test = "mcnemar", 
#                 method = "holm",   # Método de ajuste
#                 correct = FALSE)

```

# -----------------------------------------------------------------------------

