---
title: '"Prueba Lectura 6"'
output: html_document
date: "2025-12-09"
---

Este capítulo se centra en comparar las medias de tres o más grupos ($k \ge 3$) simultáneamente, evitando el error inflado que produciría hacer múltiples pruebas t de Student.

### I. Prueba Ómnibus: ANOVA de una Vía (Independiente)

¿Cuándo se usa? Se utiliza para verificar si existen diferencias significativas entre las medias de $k$ grupos independientes. Es una prueba "ómnibus", lo que significa que detecta si hay una diferencia en algún lugar, pero no dónde está esa diferencia2.

### Hipótesis:

$H_0$: Todas las medias de los grupos son iguales ($\mu_1 = \mu_2 = ... = \mu_k$).

$H_A$: Al menos una de las medias es diferente.

### Condiciones y Requisitos:


1) Escala: La variable dependiente debe ser numérica (escala de intervalo o razón).


2) Independencia: Las muestras son aleatorias e independientes entre sí.

3) Normalidad: Las poblaciones de origen siguen una distribución normal. Se verifica con gráficos Q-Q o pruebas de normalidad.

4) Homocedasticidad: Las poblaciones tienen la misma varianza. Una regla práctica es que la razón entre la varianza máxima y mínima no supere 1.5.


### Implementación en R: 

El documento destaca dos formas principales: usando aov (base) y ezANOVA (paquete ez).

Opción 1: aov (Estándar)

```{r}

# aov(formula, data)
# La formula es: variable_dependiente ~ variable_agrupadora
#prueba_aov <- aov(Tiempo ~ Algoritmo, data = datos_largos)
#summary(prueba_aov)

```

Opción 2: ezANOVA (Recomendada) Es más completa, verifica homocedasticidad (Levene) y entrega el tamaño del efecto automáticamente.

```{r}

library(ez)
# ezANOVA(data, dv, wid, between, return_aov)
#prueba_ez <- ezANOVA(
#  data = datos_largos,
#  dv = Tiempo,       # Variable dependiente
#  wid = Instancia,   # Identificador del sujeto/instancia
#  between = Algoritmo, # Variable independiente (grupos)
#  return_aov = TRUE  # Retorna el objeto aov para uso posterior
#)
#print(prueba_ez)

```

# --------------------------------------------------------------

### II. Verificación de Supuestos y Tamaño del Efecto

Para validar la prueba ANOVA y cuantificar el hallazgo:

1) Homocedasticidad (Prueba de Levene):La función ezANOVA ejecuta automáticamente la prueba de Levene.

  a) Si $p > \alpha$, se asume igualdad de varianzas (se cumple la condición).

2) Tamaño del Efecto ($\eta^2_G$):ANOVA nos dice si hay diferencia, pero no cuán grande es. Se usa el Eta Cuadrado Generalizado.

  a) Se encuentra bajo la columna ges en la salida de ezANOVA.

  b) Interpretación: 0.01 (pequeño), 0.06 (mediano), 0.14 (grande).

3) Potencia Estadística:Para calcular el poder o el tamaño de muestra necesario.

```{r}

#library(pwr)
# pwr.anova.test(k, n, f, sig.level, power)
# f = tamaño del efecto de Cohen (se calcula desde eta cuadrado)
#pwr.anova.test(k = 3, n = 5, f = 1.071, sig.level = 0.05, power = NULL)

```

# --------------------------------------------------------------

### III. Pruebas Post-Hoc (Si ANOVA es significativa)

Si ANOVA rechaza $H_0$, debemos usar una prueba post-hoc para descubrir exactamente qué grupos son diferentes.

### 1) Pruebas t con corrección (Holm / Benjamini-Hochberg)

¿Cuándo se usa? Es un método genérico para comparar pares. Se ajusta el valor p para controlar el error Tipo I.

a) Holm: Más conservadora.

b) FDR (Benjamini-Hochberg): Mayor potencia.

### Implementación en R:

```{r}

# pairwise.t.test(x, g, p.adjust.method, ...)
#pairwise.t.test(datos$Tiempo, datos$Algoritmo, p.adj = "holm", pool.sd = TRUE)
#pairwise.t.test(datos$Tiempo, datos$Algoritmo, p.adj = "fdr", pool.sd = TRUE)

```

### 2) Prueba HSD de Tukey (Honestly Significant Difference)

¿Cuándo se usa? Es la prueba recomendada para comparar todos los pares de medias. Controla bien la tasa de error y tiene buena potencia si los grupos están balanceados (mismo tamaño) y cumplen los supuestos de ANOVA .

Condiciones:

a) Diseñado para grupos balanceados (si no, usa Tukey-Kramer).

b) Se deben cumplir las condiciones de ANOVA.

### Implementación en R: Se aplica sobre el objeto creado por aov.

```{r}

# TukeyHSD(x, which, ordered, conf.level)
#TukeyHSD(prueba_aov, "Algoritmo", ordered = TRUE, conf.level = 0.95)

```

# --------------------------------------------------------------

### 3. Prueba de Scheffé

¿Cuándo se usa? Es el método más conservador (es más difícil encontrar diferencias significativas). Su gran ventaja es que permite realizar contrastes complejos, no solo par-a-par (ej. comparar el Grupo A contra el promedio de los Grupos B y C combinados).


### Implementación en R: Requiere definir una matriz de contrastes y el paquete DescTools.

```{r}

#library(DescTools)
# 1. Definir contrastes (ej. A vs B, A vs C, A vs B+C)
# Los coeficientes deben sumar 0.
#contrastes <- matrix(c(1, -1, 0,      # A vs B
#                       1, -0.5, -0.5), # A vs (B y C)
#                     ncol = 2)

# 2. Ejecutar la prueba
# ScheffeTest(x, which, contrasts, conf.level)
#ScheffeTest(prueba_aov, which = "Algoritmo", contrasts = contrastes, conf.level = 0.95)

```

# --------------------------------------------------------------

Resumen de Selección Post-Hoc

1) ¿Quieres comparar "todos contra todos"? $\rightarrow$ Tukey HSD.

2) ¿Tienes contrastes complejos (uno vs varios)? $\rightarrow$ Scheffé.

3) ¿No se cumplen bien los supuestos o prefieres una corrección estándar? $\rightarrow$ Pairwise t-test (Holm/FDR).

