---
title: "Pruebas Lectura 7"
output: html_document
date: "2025-12-09"
---

```{r }

```
# ANOVA de una vía para Muestras Correlacionadas

¿Cuándo se usa? Se utiliza para comparar las medias de tres o más grupos cuando las observaciones no son independientes. Existen dos escenarios principales:

- Medidas Repetidas: Se mide al mismo sujeto en diferentes momentos o condiciones (ej. medir eficiencia de un alumno con 4 algoritmos distintos).

- Bloques Aleatorios: Se agrupan sujetos "equivalentes" en bloques y se comparan tratamientos dentro de esos bloques.

Hipótesis:

- $H_0$: No hay diferencias en las medias de las mediciones ($\mu_1 = \mu_2 = \dots = \mu_k$).

- $H_A$: Al menos un par de medias es diferente.

Condiciones y Requisitos:

- Escala: La variable dependiente debe ser numérica (intervalo/razón).

- Independencia: Las observaciones son independientes entre los sujetos (aunque dependientes dentro del sujeto).

- Normalidad: La variable dependiente debe distribuirse normalmente en cada nivel del factor.

- Esfericidad (Crucial): Las varianzas de las diferencias entre todos los pares de niveles deben ser iguales.

### Implementación en R (Prueba Ómnibus)

### ezANOVA
Esta función entrega automáticamente la prueba de esfericidad y las correcciones necesarias.

```{r}

# library(ez)
# ezANOVA(data, dv, wid, within)

# dv: variable dependiente (numérica)

# wid: identificador del sujeto/caso (factor)

# within: variable independiente (factor intra-sujetos)

# modelo_ez <- ezANOVA(data = datos_largos, 
#                      dv = Tiempo, 
#                      wid = Instancia, 
#                      within = Algoritmo)

# print(modelo_ez)

```
En donde:

- data: conjunto de datos en formato largo.

- dv: variable dependiente (numérica).

- wid: identificador del sujeto/caso (factor).

- within: variable independiente (factor intra-sujetos).

Si la prueba de esfericidad (Mauchly's Test) es significativa (p < 0.05), se deben aplicar correcciones (Greenhouse-Geisser o Huynh-Feldt) para ajustar los grados de libertad.




### aov
Requiere especificar explícitamente el término de error para indicar que los factores están cruzados con los sujetos.


```{r}
# aov(dependiente ~ factor + Error(sujeto/factor))

# prueba_aov <- aov(Tiempo ~ Algoritmo + Error(Instancia/Algoritmo), data = datos_largos)

# summary(prueba_aov)

```
En donde:

- dependiente: variable dependiente (numérica).

- factor: variable independiente (factor intra-sujetos).

- sujeto: identificador del sujeto/caso (factor).

### Validación de la Esfericidad (Condición Especial) 

A diferencia del ANOVA independiente (que revisa homocedasticidad con Levene), aquí se revisa la Esfericidad.

1. Prueba de Mauchly:ezANOVA la reporta automáticamente.

- Si $p > 0.05$: Se cumple la esfericidad. Se usa el resultado del ANOVA estándar.

- Si $p < 0.05$: Se viola la esfericidad. Se deben aplicar correcciones a los grados de libertad.

2. Correcciones (cuando falla Mauchly):Se reportan dos estimadores de esfericidad ($\epsilon$):

- Greenhouse-Geisser (GG): Más conservadora. Se recomienda usar si $\epsilon < 0.75$.

- Huynh-Feldt (HF): Más liberal. Se recomienda usar si $\epsilon \ge 0.75$.

Implementación:En la salida de ezANOVA, observar la sección $Sphericity Corrections. Si la esfericidad falla, ignorar el p-valor normal y usar el p-valor de p[GG] o p[HF] según corresponda.

# ------------------------------------------------------------------------------
# Procedimientos Post-Hoc
Si la prueba ómnibus es significativa, se debe identificar qué grupos difieren.

# Pruebas t pareadas con ajuste (Bonferroni/Holm)
Es el método genérico y robusto.

```{r}

# pairwise.t.test(x, g, p.adjust.method, paired)

# pairwise.t.test(datos$Tiempo, datos$Algoritmo, 
#                 p.adj = "holm", 
#                 paired = TRUE) # Importante: paired=TRUE



```

En donde: 

- x: variable dependiente (numérica).

- g: variable independiente (factor intra-sujetos).

- p.adjust.method: método de ajuste para múltiples comparaciones ("bonferroni", "holm", etc.).

- paired: debe ser TRUE para muestras correlacionadas.

# ------------------------------------------------------------------------------


# Medias Marginales Estimadas (Tukey / Scheffé)
Para aplicar Tukey o Scheffé en medidas repetidas, TukeyHSD base no funciona bien. Se usa el paquete emmeans

```{r}


# library(emmeans)

# 1. Crear objeto emmeans desde el modelo aov (o lme)

# medias_estimadas <- emmeans(prueba_aov, "Algoritmo")

# 2. Contraste de Tukey

# contrast(medias_estimadas, method = "pairwise", adjust = "tukey")

# 3. Contraste de Scheffé

# contrast(medias_estimadas, method = "pairwise", adjust = "scheffe")



```

En donde: 
- emmeans: calcula las medias marginales estimadas.

- "Algoritmo": especifica el factor intra-sujetos.

- prueba_aov: modelo ANOVA ajustado con aov().

- method: especifica el tipo de contraste ("pairwise" para comparaciones por pares).

- adjust: método de ajuste para múltiples comparaciones ("tukey", "scheffe", etc.).

- contrast: realiza los contrastes post-hoc con el método de ajuste especificado.

# ------------------------------------------------------------------------------

# Tamaño del Efecto y Potencia

### Tamaño del Efecto ($\eta^2_G$)

Se utiliza el Eta Cuadrado Generalizado. ezANOVA lo entrega por defecto bajo la columna ges.

- Referencia: 0.01 (pequeño), 0.06 (mediano), 0.14 (grande).


### Análisis de Poder (Power)

El paquete estándar pwr no sirve para medidas repetidas. Se debe usar el paquete WebPower.

```{r}
# library(WebPower)

# wp.rmanova(n, ng, nm, f, nscor, alpha, type)

# n: número de casos

# ng: número de grupos (1 para medidas repetidas simple)

# nm: número de medidas (niveles del factor)

# f: tamaño del efecto (f de Cohen transformado desde eta cuadrado)

# nscor: esfericidad (1 si se cumple, <1 si corrección es necesaria)

# type: 1 (para efecto entre medidas)

# wp.rmanova(n = 6, ng = 1, nm = 4, f = 4.227, nscor = 0.68, type = 1)

```
En donde:

- n: número de casos.

- ng: número de grupos (1 para medidas repetidas simple).

- nm: número de medidas (niveles del factor).

- f: tamaño del efecto (f de Cohen transformado desde eta cuadrado).

- nscor: esfericidad (1 si se cumple, < 1 si corrección es necesaria).

- type: 1 (para efecto entre medidas).
