---
title: "EP07"
author: "Grupo 4"
date: "2025-11-28"
output: html_document
---

```{r setup, include=FALSE}
if(!require(dplyr)) install.packages("dplyr") #Para filtrar/leer excel
library(ggpubr)
library(tidyr)
library(broom)
```

# PREGUNTA 1 

Observando los datos, la memorista sospecha que hay diferencias significativas en el tiempo de ejecución entre las versiones B y C del algoritmo cuando las instancias tienen 65 o más nodos. ¿Los datos respaldan la intuición de la memorista?
Para responder, filtren los datos para tener las instancias con 65 o más nodos y seleccionen las columnas de los tiempos de ejecución de las versiones B y C en formato ancho. Usando como semilla el valor 73, obtenga muestras aleatorias independientes de 24 tiempos registrados por la versión B y 20 tiempos registrados por la versión C del algoritmo. Realicen un análisis estadístico pertinente (enunciar hipótesis, revisar condiciones, seleccionar pruebas ómnibus y post-hoc según corresponda) para responder la pregunta planteada, utilizando pruebas no paramétricas de ser necesario.

### Se filtran los datos

```{r}
datos <- read.csv("EP07 Datos.csv", header = TRUE, sep = ",")

data <- datos %>% filter(n.nodos >= 65)
```

### Se obtienen las muestras aleatorias para la semilla dada

```{r}
set.seed(73)

muestraB <- sample_n(data, 24)
tiempoB <- muestraB$tiempo.B
muestraC <- sample_n(data, 20)
tiempoC <- muestraC$tiempo.C
```

### Definición de hipótesis

H0: No existe ninguna diferencia en el tiempo de ejecución entre las versiones B y C del algoritmo cuando las instancias tienen 65 o más nodos.
$$ H_0: \mu_{\text{B}} = \mu_{\text{C}}$$

Ha: Existe una diferencia significativa en el tiempo de ejecución de ambos algoritmos, cuando se consideran instancias de 65 o más nodos.
$$ H_a: \mu_{\text{B}} \neq \mu_{\text{C}}$$

### Análisis estadístico

En base a las hipótesis definidas, se propone aplicar una prueba t de Student para dos muestras independientes, dado que los tiempos de ejecución para los algoritmos provienen de distintas instancias del problema. Es importante destacar que dos instancias del problema se repiten en ambas muestras, sin embargo, considerando que para la mayor parte de estas se toman casos distintos y el largo de cada una difiere, se piensa que lo más correcto es tratar el problema como un caso de dos muestras independientes.

A continuación, se verifican las condiciones para aplicar la prueba t de Student para dos muestras independientes:

1. Se puede decir que las observaciones son elegidas de manera independiente entre sí, dado que al ser algoritmos, el tiempo de ejecución de una instancia no debería influir en el tiempo de ejecución de otra, además la muestra fue escogida de forma aleatoria y el conjunto de instancias posibles es muy grande (o infinito) y las seleccionadas no superan el 10 % de la población.

2. Se puede asumir que, a pesar de ser dos versiones de un mismo algoritmo, la efectividad de uno no debería influir en la del otro, por lo que ambas muestras deberían ser independientes entre sí.

3. Para corroborar que ambas muestras sigan una distribución normal, se crea un gráfico Q-Q

```{r}
# Crear un data frame largo
dataBC <- data.frame(
  valor = c(tiempoB, tiempoC),
  grupo = c(rep("tiempoB", length(tiempoB)), 
            rep("tiempoC", length(tiempoC)))
)

# Gráfico QQ con ggqqplot y facetas
ggqqplot(
  data = dataBC,
  x = "valor",
  facet.by = "grupo",
  color = "grupo",
  size = 2
) +
  labs(title = "Gráficos QQ para muestraB y muestraC") +
  theme_minimal()

```
En el gráfico podemos observar muchos valores atípicos, por lo que como alternativa aplicamos una prueba de Shapiro-Wilk

```{r}
shapiro.test(tiempoB)$p.value
shapiro.test(tiempoC)$p.value
```
El p-valor obtenido para la muestra C es mayor que el nivel de significancia (α = 0,05) comúnmente establecido para esta prueba, por lo tanto no hay evidencia suficiente para rechazar la hipótesis nula, concluyendo que los datos para esta muestra provienen de una distribución normal.
En cambio, para la muestra B ocurre lo contrario, el p-valor es menor al α definido, por lo que se rechaza la H0 y se concluye con 95% de confianza que los datos no provienen de una distribución normal.
En consecuencia, no se cumple una de las condiciones necesarias para aplicar la prueba t de Student.

### Alternativa no paramétrica

Debido a que no es posible realizar la prueba t de Student, se opta por una alternativa no paramétrica, en este caso se escoge la prueba de suma de rangos de Wilcoxon, para la cual se verifican las condiciones a continuación:

La condición de independencia ya se cumplía inicialmente, por otro lado, dado que la variable corresponde a una medida física, esta es medida en escala de razón, por ende, se cumple que esta sea al menos ordinal.

Dado el cambio en la prueba a realizar, se vuelven a definir las hipótesis:

H0: Los tiempos de ejecución para ambos algoritmos se distribuyen de igual forma

Ha: La distribución de los tiempos de ejecución para el algoritmo B son distintos a los del algoritmo C.

Finalmente, se realiza la prueba mediante la función wilcox.test, además, se define un nivel de significancia de α = 0,05, dado que por la naturaleza del experimento, no es necesario establecer un valor tan estricto.

```{r}
wilcox.test(x = tiempoB, y = tiempoC, paired = F, alternative = "two.sided", conf.level = 0.95)
```
En conclusión, el p-valor resultante es menor al nivel de significancia establecido (0.002 < 0.05), por ende, se rechaza la hipótesis nula y se concluye con 95% de confianza que la distribución de los tiempos de ejecución para el algoritmo B son distintos a los del algoritmo C.

# PREGUNTA 2

La memorista también sospecha que, al comparar las mismas instancias de iguales características, las mejores soluciones encontradas por las versiones A y B tienen rendimientos distintos. ¿Estará en lo cierto?
Para responder, filtren los datos para tener las instancias con 65 o más nodos y seleccionen las columnas con el mejor rendimiento de las versiones A y B en formato ancho. Usando como semilla el valor 13, obtengan una muestra aleatoria de 22 instancias. Realicen un análisis estadístico pertinente (enunciar hipótesis, revisar condiciones, seleccionar pruebas ómnibus y post-hoc según corresponda) para responder la pregunta planteada, utilizando pruebas no paramétricas de ser necesario.

### Se obtienen las muestras aleatorias para la semilla dada

```{r}
set.seed(13)

muestra <- sample_n(data, 22)
mejorA <- muestra$mejor.A
mejorB <- muestra$mejor.B
```

### Definición de hipótesis

H0: No existe ninguna diferencia en el rendimiento de las mejores soluciones encontradas por las versiones A y B del algoritmo cuando las instancias tienen 65 o más nodos.
$$ H_0: \mu_{\text{D}} = 0, {\text{ }} D=X_A-X_B$$

Ha: Existe una diferencia significativa en el rendimiento de las mejores soluciones encontradas por ambos algoritmos, cuando se consideran instancias de 65 o más nodos.
$$ H_a: \mu_{\text{D}} \neq 0, {\text{ }} D=X_A-X_B$$

### Análisis estadístico

Se propone realizar una prueba t de Student para muestras pareadas, dado que ambas muestras provienen de las mismas instancias, por lo que se proceden a verificar las condiciones:

1. Como las instancias fueron escogidas al azar, se puede suponer razonablemente que las observaciones son independientes, pues además el conjunto de instancias posibles es muy grande (o infinito) y las 22 seleccionadas no superan el 10 % de la población. 

2. Para verificar que las diferencias de las observaciones sigan una distribución cercana a la normal, se usará un gráfico Q-Q.

```{r}
diferenciaAB <- mejorA - mejorB

# Crear un data frame largo
dataAB <- data.frame(
  valor = c(diferenciaAB),
  grupo = c(rep("diferenciaAB", length(diferenciaAB)))
)

# Gráfico QQ con ggqqplot y facetas
ggqqplot(
  data = dataAB,
  x = "valor",
  facet.by = "grupo",
  color = "grupo",
  size = 2
) +
  labs(title = "Gráficos QQ para la diferencia entre muestras") +
  theme_minimal()
```
En el gráfico notamos que del lado derecho hay valores que escapan por un margen considerable del área segura, por lo que es lógico concluir que la distribución no es normal, incumpliendo con una condición necesaria para aplicar la prueba propuesta.

### Alternativa no paramétrica

Debido a que no es posible realizar la prueba t de Student, se opta por una alternativa no paramétrica, en este caso se escoge la prueba de rangos con signo de Wilcoxon, para la cual se verifican las condiciones a continuación:

1. Ya se verificó que las observaciones sean independientes entre sí, además se puede asumir que, a pesar de ser dos versiones de un mismo algoritmo, la efectividad de uno no debería influir en la del otro, por lo que ambas muestras deberían ser independientes entre sí.

2. La escala de medición de la variable corresponde a una de intervalos iguales, ya que la distancia entre dos valores cualesquiera es conocida y constante, por ejemplo una diferencia del 5% es la misma que ocurre entre un 95% y 90% como entre 55% y 50%. Además, el 0% no implica ausencia total, sino que representa el límite inferior del intervalo de valores que puede tomar la variable. Por lo que se cumple que la escala sea al menos ordinal.

Dado el cambio en la prueba a realizar, se vuelven a definir las hipótesis:

H0: La distribución del rendimiento de las mejores soluciones para ambos algoritmos tienen la misma localización

Ha: La localización del rendimiento de las mejores soluciones difiere para ambos algoritmos

Finalmente, se realiza la prueba mediante la función wilcox.test, además, se define un nivel de significancia de α = 0,05, dado que por la naturaleza del experimento, no es necesario establecer un valor tan estricto.

```{r}
wilcox.test(mejorA, mejorB, paired = TRUE, alternative = "two.sided", conf.level = 0.95)
```
Para concluir, la prueba realizada retorna un p-valor menor al nivel de significancia establecido (0.0003 < 0.05), por ende, se rechaza la hipótesis nula y se concluye con 95% de confianza que la localización del rendimiento de las mejores soluciones difiere para ambos algoritmos

# PREGUNTA 3 

La memorista sospecha que hay diferencias significativas en el tiempo de ejecución entre las versiones del algoritmo cuando las instancias de prueba tienen 50 o más nodos. ¿Los datos respaldan la intuición de la memorista?
Para responder, filtren los datos para tener las instancias con 50 o más nodos y seleccionen las columnas con los tiempos de ejecución registrados (en formato ancho). Usando como semilla el valor 31, obtengan muestras aleatorias independientes de 15, 14 y 13 tiempos registrados por las versiones A, B y C, respectivamente. Realicen un análisis estadístico pertinente (enunciar hipótesis, revisar condiciones, seleccionar pruebas ómnibus y post-hoc según corresponda) para responder la pregunta planteada, utilizando pruebas no paramétricas de ser necesario.

### Se filtran los datos

```{r, warning=F, message=F}
data3 <- datos %>% filter(n.nodos >= 50)
data3$mejor.A <- NULL
data3$mejor.B <- NULL
data3$mejor.C <- NULL
data3$n.aristas <- NULL
data3$n.nodos <- NULL
```

### Se obtienen las muestras aleatorias para la semilla dada
```{r, warning=F, message=F}
set.seed(31)
muestraA3 <- sample_n(data3, 15)
muestraA3 <- muestraA3$tiempo.A
muestraB3 <- sample_n(data3, 14)
muestraB3 <- muestraB3$tiempo.B
muestraC3 <- sample_n(data3, 13)
muestraC3 <- muestraC3$tiempo.C
```

### Definición de hipótesis

H0: No existen diferencias significativas en los tiempos de ejecución promedio entre las tres versiones del algoritmo para instancias con 50 o más nodos.
$$H_0: \mu_A = \mu_B = \mu_C$$

H1: Al menos una de las versiones del algoritmo presenta un tiempo de ejecución promedio significativamente diferente al de las otras versiones para instancias con 50 o más nodos.
$$H_a: \exists \, i, j \in \{A, B, C\} \text{ tal que } \mu_i \neq \mu_j$$

### Análisis estadístico

Para verificar si existen diferencias entre los tiempos de más de 2 muestras independientes, se utilizará la prueba ANOVA de 1 vía para muestras independientes. Para utilizarla, verificamos la normalidad de los datos: 

```{r, warning=F, message=F}
nortestA <- shapiro.test(muestraA3)
nortestB <- shapiro.test(muestraB3)
nortestC <- shapiro.test(muestraC3)

cat("Los p-valores de los test de normalidad para las versiones A, B y C del algoritmo son, respectivamente: ", nortestA$p.value, nortestB$p.value, nortestC$p.value)
```

Analizando los datos, podemos notar que las muestras de las versiones B y C del algoritmo no poseen las propiedades de una distribución normal. Por ende, al menos 1 de las condiciones para la aplicación de ANOVA de 1 vía no se cumple.

### Alternativa no paramétrica

Como no se verifica la normalidad, realizaremos el test no paramétrico de Kruskal-Wallis, ya que se verifica que:

1. variable dependiente ordinal: la variable dependiente es el tiempo, que es una variable de razón porque existe un punto cero absoluto, y podemos decir que una duración es un múltiplo de otra

2. observaciones independientes entre sí: han sido elegidas de manera aleatoria

3. variable indep. de al menos 2 niveles: la variable independiente es la versión del algoritmo utilizado, que posee 3 niveles.

Dado el cambio a la prueba a realizar, las hipótesis se redefinirán. Las hipótesis serán:

H0: Las distribuciones de los tiempos de ejecución son idénticas para las tres versiones del algoritmo

H1: Al menos una versión del algoritmo genera tiempos de ejecución diferentes a los generados por al menos alguna otra versión

```{r, warning=F, message=F}
datos_largos3 <- data3 |> pivot_longer(-instancia, names_to = "version", values_to="tiempo")

kwtest <- kruskal.test(formula = tiempo ~ version, data = datos_largos3)

cat("El p-valor del test de Kruskal-Wallis es: ", kwtest$p.value)
```

Ya que el p-valor del test de Kruskal-Wallis es menor a 0.05 (alpha), se rechaza la hipótesis nula. Por ende, se concluye con un 95% de confianza que existen diferencias significativas entre los tiempos de ejecución de las versiones A, B y C del algoritmo.

### Procedimiento post-hoc

Ya que no sabemos entre cuáles versiones del algoritmo existen estas diferencias en tiempos de ejecución, debemos realizar un análisis post-hoc para determinarlo. Se hará uso de la función pairwise.wilcox.test para este fin:

```{r, warning=F, message=F}
library(knitr)
library(rstatix)

posthoc <- pairwise.wilcox.test(x = datos_largos3[["tiempo"]], g = datos_largos3[["version"]], p.adjust.method = "BH", paired = FALSE)

posthoc <- tidy(posthoc)

print(kable(posthoc, digits = 3, format = "simple"))
```

A través del análisis post-hoc, podemos afirmar que existen diferencias significativas entre todos los pares de versiones del algoritmo, excepto para el par de versiones A y C (puesto que su p-valor es de 0.547 > 0.05).

### Conclusión

Para concluir, sí existen diferencias en el tiempo que tardan las versiones del algoritmo cuando las instancias de prueba tienen 50 o más nodos, pero solo entre las versiones A y B, y B y C. Por otra parte, estas diferencias no existen entre las versiones A y C, por lo que en promedio se deberían tardar tiempos extremadamente similares.

# PREGUNTA 4 

La memorista también sospecha que, al comparar las mismas instancias con iguales características, las mejores soluciones encontradas por las diferentes versiones del algoritmo tienen rendimientos distintos. ¿Estará en lo cierto?
Para responder, filtren los datos para tener las instancias con 50 o más nodos y seleccionen las columnas con los mejores rendimientos registrados. Usando como semilla el valor 73, obtengan una muestra aleatoria de 22 instancias. Lleven los datos a formato largo y utilicen una prueba no paramétrica apropiada para analizar los datos obtenidos. Realicen un análisis estadístico pertinente (enunciar hipótesis, revisar condiciones, seleccionar pruebas ómnibus y post-hoc según corresponda) para responder la pregunta planteada, utilizando pruebas no paramétricas de ser necesario.

### Se filtran los datos

```{r}
newdata <- datos %>% filter(n.nodos >= 50)
```

### Se obtienen las muestras aleatorias para la semilla dada

```{r}
set.seed(73)

mejores_random <- sample_n(data, 22)

#Se eliminan las columnas que no se usarán
mejores_random$tiempo.A <- NULL
mejores_random$tiempo.B <- NULL
mejores_random$tiempo.C <- NULL
mejores_random$n.nodos <- NULL
mejores_random$n.aristas <- NULL

#Datos a formato largo
datos_largos <- mejores_random |>
                pivot_longer(c("mejor.A", "mejor.B", "mejor.C"),
                             names_to = "algoritmo",
                             values_to = "mejores") |>
  mutate_at(c("instancia", "algoritmo"), as.factor)
```

### Definición de hipótesis

H0: En promedio, no hay diferencias en el rendimiento de las mejores soluciones encontradas por las diferentes versiones del algoritmo.
$$ H_0: \mu_{\text{d_A-B}} = \mu_{\text{d_A-C}} = \mu_{\text{d_B-C}} = 0$$

Ha: La media de las diferencias en el rendimiento de las mejores soluciones encontradas es diferente para al menos un par de los algoritmos estudiados.
$$ H_a: ∃X,Y ∈ [A, B, C],X\neq Y {\text{ }}|{\text{ }} \mu_{\text{d_X-Y}} \neq 0$$

### Análisis estadístico

Dado que se deben analizar más de dos muestras que están relacionadas entre sí, al venir de las mismas instancias de un problema, se decide realizar un procedimiento ANOVA de una vía para muestras correlacionadas. Por lo que se proceden a verificar las condiciones:

1. La variable dependiente corresponde al porcentaje de cercanía con la solución óptima de la mejor solución encontrada, esta se mide en escala de intervalos iguales, ya que la distancia entre dos valores cualesquiera es conocida y constante, por ejemplo una diferencia del 5% es la misma que ocurre entre un 95% y 90% como entre 55% y 50%. Además, el 0% no implica ausencia total, sino que representa el límite inferior del intervalo de valores que puede tomar la variable.

2. Las mediciones son independientes al interior de cada grupo, dado que al ser algoritmos, el resultado de una instancia del problema no debería influir en las demás, además la muestra fue escogida de forma aleatoria y el conjunto de instancias posibles es muy grande (o infinito) y las seleccionadas no superan el 10 % de la población.

3. Para corroborar que ambas muestras sigan una distribución normal, se crea un gráfico Q-Q

```{r}
# Gráfico QQ
g1 <- ggqqplot(datos_largos,
              x = "mejores",
              y = "algoritmo",
              color = "algoritmo",
              alpha = 0.7,
              palette = c("steelblue", "steelblue1", "steelblue4"))

g1 <- g1 + facet_wrap(~ algoritmo)
g1 <- g1 + rremove("x.ticks") + rremove ("x.text")
g1 <- g1 + rremove("y.ticks") + rremove("y.text")
g1 <- g1 + rremove ("axis.title")

g1
```
Notamos que en los primeros dos gráficos hay valores que salen del área segura, por lo que no se puede suponer razonablemente que todas las poblaciones de origen siguen una distribución normal.

### Alternativa no paramétrica

Debido a que no es posible realizar la prueba de ANOVA propuesta inicialmente, se opta una alternativa no paramétrica, la prueba de Friedman, por lo que se proceden a verificar las condiciones para esta prueba:

1. Ya se verificó que la variable dependiente se mide en escala de intervalos iguales, por lo que se cumple que esta sea al menos ordinal.

2. Las observaciones fueron tomadas de manera aleatoria, además estas son independientes, ya que al ser algoritmos, el resultado de una instancia del problema no debería influir en las otras, además el conjunto de instancias posibles es muy grande (o infinito) y las seleccionadas no superan el 10 % de la población.

3. La variable independiente corresponde a la versión del algoritmo que resolverá la instancia del problema, esta es categórica, dado que los valores que toma corresponden únicamente a los nombres de cada algoritmo, sin tener un orden específico. Esta tiene tres niveles, correspondiendo a la versión A, B y C.

Debido al cambio en la prueba a realizar, se redefinen las hipótesis:

H0: El rendimiento de las mejores soluciones encontradas es similar para todas las versiones del algoritmo.

Ha: Al menos una versión del algoritmo obtiene un rendimiento de la mejor solución encontrada distinto al de otra versión.

A continuación, se realiza la prueba de Friedman, además, se define un nivel de significancia de α = 0,05, dado que por la naturaleza del experimento, no es necesario establecer un valor tan estricto.

```{r}
friedman.test(mejores ~ algoritmo | instancia, datos_largos)
```
La prueba realizada entrega un p-value menor al nivel de significancia establecido (0.009 < 0.05), por ende, se rechaza la hipótesis nula y se concluye con 95% de confianza que al menos una versión del algoritmo obtiene un rendimiento de la mejor solución encontrada distinto al de otra versión.

### Procedimiento post-hoc

Debido a que se rechazó la hipótesis nula, es necesario realizar un procedimiento post-hoc para determinar en qué par(es) de versiones del algoritmo se obtienen rendimientos distintos, para ello se aplicará la función pairwise.wilcox.test.

```{r}
paired_post_hoc <- pairwise.wilcox.test(datos_largos[["mejores"]], datos_largos[["algoritmo"]], p.adjust.method = "holm", paired = TRUE, exact = FALSE)

paired_post_hoc <- tidy(paired_post_hoc) |> rename(Grupo1 = group2, Grupo2 = group1) |> arrange(Grupo1) |> relocate(Grupo1)

paired_post_hoc
```

En base a los resultados de la prueba post-hoc, podemos concluir que existen diferencias significativas en el rendimiento de las mejores soluciones encontradas únicamente entre las versiones A y C del algoritmo, debido a tener asociado un p-value menor al nivel de significancia definido (0.004 < 0.05), mientras que para el resto de pares el rendimiento es similar.