---
title: "Lectura 9 - Código 2"
output: html_document
date: "2026-03-03"
---

# Revision de la normalidad de dos muestras independientes

```{r setup, include=FALSE}
library(ggpubr)
library(glue)
library(rsample)
library(rstatix)
library(tidyverse) # dplyr, ggplot2, purrr, tibble, tidyr

# Definir las muestras obtenidas
notas_h <- c(4.1, 5.9, 4.4, 3.4, 3.6, 3.1, 3.4, 4.0, 3.7, 3.8, 5.9, 3.6, 4.5, 3.8, 4.2)
notas_m <- c(3.7, 5.4, 5.3, 4.9, 5.7, 5.1, 5.9, 5.6, 4.8, 5.4, 5.9, 5.3, 3.2)

# Crear matriz de datos con las muestras independientes
Muestra <- factor(c(rep("hombres", length(notas_h)), rep("mujeres", length(notas_m))))
datos_largos <- tibble(Muestra, Nota = c(notas_h, notas_m))

# Comprobar la normalidad de las muestras
norm_tests <- datos_largos |> group_by(Muestra) |> shapiro_test(Nota) |>
               select(-variable) |> rename(W = statistic, Valor_p = p)

msg <- "Pruebas de normalidad"
cat(msg, ":\n", sep = "")
cat(rep("-", nchar(msg)), "\n", sep = "")
print(norm_tests)
```

# Obtención de una distribución bootstrap para la diferencia de dos medias del ejemplo.

```{r}
# Crear las remuestras, incluyendo la muestra original
B <- 1999
set.seed(432)
remuestras <- bootstraps(datos_largos, times = B, strata = Muestra, apparent = TRUE)

# Función que devuelve los estadísticos de interés para la diferencia
# de las medias de dos muestras independientes en una remuestra.
dif_dos_medias <- function(remuestra, ...) {
  analysis(remuestra) |> group_by(Muestra) |>
    summarise(n = n(), m = mean(Nota), v = var(Nota)) |>
    summarise(term = "Dif. 2 medias", estimate = m[1] - m[2], std.error = sqrt(sum(v / n)))
}

# Obtener la distribución bootstrap de la diferencia de las medias
dist_bt <- remuestras |> mutate(stats = map(splits, dif_dos_medias))

```

# Estadísticas y gráficos para la distribución bootstrap de la diferencia de dos medias obtenida para el ejemplo.

```{r}
# Simplificar la estructura de la distribución bootstrap a una tabla para su análisis
dist_bt_tbl <- dist_bt |> select(-splits) |> unnest(cols = stats)

# Obtener y mostrar las estadísticas de la distribución bootstrap
dif_obs <- dist_bt_tbl |> filter(id == "Apparent") |> pull(estimate)
dist_bt_stats <- dist_bt_tbl |> filter(id != "Apparent") |>
  summarise(Dif_obs = dif_obs, Dif_bt = mean(estimate), Dif_bt_es = sd(estimate)) |>
  mutate(Sesgo = Dif_bt - Dif_obs, .before = 3) |> map_df(~ num(.x, digits = 4))

msg <- "Estadísticas de la distribución bootstrap - diferencia de dos medias"
cat("\n\n", msg, ":\n", sep = "")
cat(rep("-", nchar(msg)), "\n", sep = "")
print(dist_bt_stats)

# Crear y mostrar los gráficos para la distribución bootstrap
dist_bt_his <- dist_bt_tbl |> filter(id != "Apparent") |>
  gghistogram(x = "estimate", bins = nclass.scott(dist_bt_tbl[["estimate"]]),
              color = "steelblue", fill = "steelblue",
              xlab = "Diferencia de Medias", ylab = "Frecuencia") +
  geom_vline(xintercept = dif_obs, color = "steelblue4",
             linetype = "dashed", linewidth = 1.2)
dist_bt_qq <- dist_bt_tbl |> filter(id != "Apparent") |>
  ggqqplot(x = "estimate", color = "steelblue", fill = "steelblue",
           xlab = "Cuantiles teóricos (Normal)", ylab = "Cuantiles muestrales")
titulo <- text_grob("Distribución bootstrap de la diferencia de dos medias",
                    size = 12, face = "bold")
dist_bt_pl <- ggarrange(dist_bt_his, dist_bt_qq, ncol = 2, labels = "AUTO") |>
  annotate_figure(top = titulo)
print(dist_bt_pl)

```

# Obtención de intervalos de confianza para la distribución bootstrap de la diferencia de dos medias.

```{r}
# Calcular y mostrar intervalos de confianza unilaterales para el estadístico de interés
alfa <- 0.05
ic_t <- dist_bt |> int_t(statistics = stats, alpha = 2 * alfa)
ic_perc <- dist_bt |> int_pctl(statistics = stats, alpha = 2 * alfa)
ic_bias <- dist_bt |> int_bca(statistics = stats, alpha = 2 * alfa, .fn = dif_dos_medias)
ics <- bind_rows(ic_t, ic_perc, ic_bias) |> select(-.alpha) |>
  mutate(.lower = -Inf) |> mutate(across(where(is.numeric), ~ num(., digits = 4)))

msg <- "Intervalos de confianza unilaterales para la diferencia de dos medias"
cat("\n", msg, ":\n", sep = "")
cat(rep("-", nchar(msg)), "\n", sep = "")
print(ics)

```

# desplazamiento de una de las muestras del ejemplo para representar la situación bajo la hipótesis nula.

```{r}
# Desplazamos los valores de la muestra de hombres para reflejar la hipótesis nula
valor_nulo <- -0.5
desplazamiento <- valor_nulo - dif_obs
datos_largos_H0 <- datos_largos |>
  mutate(Nota = if_else(Muestra == "hombres", Nota + desplazamiento, Nota))

# Generamos las mismas remuestras con los datos que cumplen la hipótesis nula
set.seed(432)
remuestras_H0 <- bootstraps(datos_largos_H0, times = B, strata = Muestra, apparent = TRUE)

# Solo por esta vez, vamos a verificar que se han usado las mismas observaciones en ambos
# conjuntos de remuestras (usan los mismos índices)

# Primero, obtenemos los índices que usan y las ordenamos como matrices
indices_orig <- remuestras |> pull(splits) |> map(~ .x[["in_id"]]) |>
  set_names(remuestras |> pull(id)) |> as_tibble() |> t()
indices_desp <- remuestras_H0 |> pull(splits) |> map(~ .x[["in_id"]]) |>
  set_names(remuestras_H0 |> pull(id)) |> as_tibble() |> t()

# Ahora mostramos las primeras filas de cada grupo de remuestras y el resultado final
# de la comparación de todas las filas de las matrices.
msg <- "Comparación de los índices usados en las remuestras"
cat("\n", msg, ":\n", sep = "")
cat(rep("-", nchar(msg)), "\n", sep = "")
walk(1:5, ~ {
  cat(sprintf("# i = %d\n", .x));
  cat("Orig.:", paste(sprintf("%02d", indices_orig[.x, ])), "\n");
  cat("H0   :", paste(sprintf("%02d", indices_desp[.x, ])), "\n");
})
cat("\n¿Todas remuestras iguales?:", all(indices_orig == indices_desp))
```


# gráfica del contraste de las hipótesis del ejemplo.

```{r}

# Ahora podemos obtener la distribución bootstrap para la diferencia de dos medias
# si la hipótesis nula fuera verdadera.
dist_bt_H0 <- remuestras_H0 |> mutate(stats = map(splits, dif_dos_medias)) |>
  unnest(cols = stats)

# Calcular el valor p
n_extremos <- dist_bt_H0 |> filter(id != "Apparent") |>
  filter(estimate <= dif_obs) |> summarise(n = n())
p_valor <- (n_extremos + 1) / (B + 1)

# Crear y mostrar situación de manera gráfica
titulo <- sprintf("Contraste de hipótesis usando\n%d repeticiones de bootstrapping", B)
ancho <- diff(range(dist_bt_H0[["estimate"]])) / nclass.scott(dist_bt_H0[["estimate"]])
dist_bt_H0_pl <- dist_bt_H0 |> filter(id != "Apparent") |>
  mutate(extremo = factor(if_else(estimate <= dif_obs, 1, 0))) |>
  ggplot(aes(x = estimate)) +
  geom_histogram(aes(alpha = extremo), boundary = dif_obs, binwidth = ancho,
                 color = "steelblue4", fill = "steelblue") +
  labs(title = titulo, x = "Diferencia de dos medias", y = "Frecuencia") +
  geom_vline(xintercept = dif_obs, colour = "steelblue", linetype = "dashed") +
  annotate("text", x = dif_obs, y = Inf, vjust = 2, hjust = 1.1,
           label = glue("italic(p) == '{sprintf('%.3f', p_valor)}'"), parse = TRUE) +
  scale_alpha_manual(values = c("0" = 0.2, "1" = 1), guide = NULL) +
  theme_pubr() + theme(plot.title = element_text(hjust = 0.5))
print(dist_bt_H0_pl)

```