---
title: "EP 1 Pregunta 9"
output: html_document
date: "2025-10-08"
---



El nivel de ingreso de las mujeres de la RM ¿varía con el estado civil?
```{r}

library(dplyr)
datos <- read.csv2("EP01 Datos Casen 2017.csv")

datos_mujeres <- filter(datos, sexo == "Mujer")


```

Como estado civil es una variable categórica, realizaremos un diagrama de cajas para observar la variación de los ingresos de las mujeres según su estado civil.

```{r}
library(ggpubr)
g <- ggboxplot(datos_mujeres, x = "ecivil", y = "ytot",
               title = "Ingresos vs Estado Civil en mujeres",
               xlab = "Estado Civil", ylab = "Ingreso",
               color = "blue", alpha = 0.7,
               )

g <- g + scale_y_log10()
print(g)
```



Como podemos observar en el diagrama de cajas, el nivel de ingreso de las mujeres en la RM varía según su estado civil. Las mujeres casadas tienden a tener ingresos más altos en comparación con las mujeres solteras, viudas o separadas. Además, las mujeres casadas muestran una mayor dispersión en sus ingresos, lo que indica una mayor variabilidad en esta categoría. En contraste, las mujeres solteras tienen ingresos más bajos y menos dispersos. Esto sugiere que el estado civil puede influir en el nivel de ingresos de las mujeres en la RM.
