---
title: "EP 1 Pregunta 1"
output: html_document
date: "2025-10-07"
---

¿Se encuestaron más o menos la misma cantidad de gente en cada provincia de la RM?

```{r}
library(dplyr)

datos <- read.csv2("EP01 Datos Casen 2017.csv")

datos_agrupados <- group_by(datos, provincia)

contigencia <- table(datos[["provincia"]])
print(contigencia)

total <- marginSums(contigencia)
print(total)


```
Como "provincia" es una variable categorica nominal, los gráficos de histograma o de caja no servirían en este caso (según lectura sirven para variables numéricas). En su lugar, se puede utilizar un gráfico de barras o de torta para visualizar la cantidad de encuestados en cada provincia.

Grafico de barras
```{r}
library(ggpubr)

contingencia_para_grafico = as.data.frame(xtabs(~ provincia, data = datos))


g <- ggbarplot(contingencia_para_grafico, x = "provincia", y = "Freq", title = "Cantidad de encuestados por provincia",
               xlab = "Provincia", ylab = "Frecuencia",
               color = "provincia", fill = "provincia",
               alpha = 0.7, palette = c("red", "blue", "green", "purple", "orange", "pink"))

print(g)



```

Grafico de torta
```{r}
library(ggpubr)

contingencia_para_grafico = as.data.frame(xtabs(~ provincia, data = datos))


g <- ggpie(contingencia_para_grafico,x = "Freq", title = "Cantidad de encuestados por provincia", label = "provincia",
               xlab = "Provincia", ylab = "Frecuencia",
               color = "provincia", fill = "provincia",
               alpha = 0.7, palette = c("red", "blue", "green", "purple", "orange", "pink"),
           lab.font = c(3, "plain", "black"), lab.pos = "out")

print(g)



```

Observando ambos gráficos obtenidos a partir de la variable categórica "provincia", se puede determinar y concluir que claramente no se entrevistaron la misma cantidad de personas en cada provincia, esto igual se puede observar a partir de la tabla de contingencia obtenida anteriormente.





