---
title: "EP 1 Pregunta 3"
output: html_document
date: "2025-10-07"
---


¿Se distribuye de igual manera la situación ocupacional de los hombres que viven en áreas rurales y quienes viven en áreas urbanas de la RM?

```{r}

library(dplyr)

datos <- read.csv2("EP01 Datos Casen 2017.csv")

datos_agrupados <- group_by(datos, zona)
datos_agrupados_zonahombres <- filter(datos_agrupados, sexo == "Hombre")
datos_agrupados_zonahombres
 
contigencia <- table(datos_agrupados_zonahombres[["zona"]])
print(contigencia)

```

```{r}
contigencia_ch1 <- table(datos_agrupados_zonahombres[["ch1"]])
print(contigencia_ch1)


```
Como podemos observar, contamos con 2 variables categóricas nominales, las cuales son "zona" y "ch1". Por lo tanto, podemos utilizar un gráfico de barras apiladas, agrupadas, estandarizadas o un gráfico de mosaico para visualizar la distribución conjunta de estas dos variables.


Grafico de barras apiladas
```{r}
library(ggpubr)

tabla <- xtabs(~ zona + ch1, data = datos_agrupados_zonahombres)
contigencia_tabla <- as.data.frame(tabla)

g1 <- ggbarplot(contigencia_tabla, x = "zona", y = "Freq", title = "Situacion ocupacional por zona", position = position_dodge2(),
                ylab = "Frecuencia", fill = "ch1", alpha = 0.7,
                palette = c("lightblue", "pink", "lightgreen", "orange"))

print(g1)






```
Al realizar el analisis gráfico, se puede observar que no se distribuyen de igual manera la situación ocupacional de los hombres en las distintas zonas. Ambas tienden a tener más datos en asalariados en base a su frecuencia. Esto se nota mucho más en la zona urbana que en la zona rural.
